臺灣臺中地方法院民事判決　92年度訴字第2287號
　原　　　告　美式家具股份有限公司
　法定代理人　甲○○
　訴訟代理人　潘正雄律師
　　　　　　　李郁芬律師
　被　　　告　悠葛國際股份有限公司
　法定代理人　乙○○
　訴訟代理人　蔡得謙律師
　　　　　　　何立斌律師
　被　　　告　香港商Pacif.
　　　　　　　,Ltd.公司
　法定代理人　乙○○
上列當事人間請求給付買賣價金事件，本院於民國94年7月29日
言詞辯論終結，判決如下：
    主    文
原告之訴及假執行之聲請均駁回。
訴訟費用由原告負擔。
    事實及理由
壹、被告香港商Pacific Marketing International（HK）,Ltd.
    公司經合法通知無正當理由不到庭，核無民事訴訟法第386
    條所定各款情形，爰依原告之聲請，就香港商Pacific Mark
    eting International（HK）,Ltd. 公司部分，由原告一造
    辯論而為判決。
貳、原告主張：被告悠葛國際股份有限公司（下稱悠葛公司）於
    民國（下同）91年10 月14日向原告訂購價金分別為美金（
    下同）291,705元及146,625元之家具產品兩批，原告業已依
    約交付貨物，詎被告悠葛公司迄仍積欠貨款104,188元未付
    ，屢經催討均無效果，而兩造就系爭買賣係約定貨款應以美
    金給付，爰依買賣契約之法律關係，起訴請求被告悠葛公司
    給付貨款。而因被告悠葛公司始終否認其為本件買賣契約之
    買受人，並主張被告香港商Pacific Marketing
    International（HK）,Ltd. 公司（下稱香港PMI公司）始為
    系爭買賣契約之買受人，因被告悠葛公司與香港PMI公司均
    屬PMI集團旗下之公司，為符訴訟經濟及免原告對被告香港
    PMI公司之請求權罹於時效，故追加被告香港PMI公司為被告
    ，求為判決如先位聲明所示。倘認原告追加香港PMI公司為
    被告之訴訟型態不合法，且認被告香港PMI公司始為本件買
    賣契約買受人，則因被告香港PMI公司為外國法人且未經我
    國認許成立，被告悠葛公司既代理被告香港PMI公司與原告
    訂立買賣契約，依民法總則施行法第15條規定，被告悠葛公
    司與香港PMI公司即應負連帶責任，求為判決如備位聲明所
    示等語。並聲明：(一)先位聲明：(1)被告悠葛公司或被告香港
    PMI公司應給付原告美金104,188元，及自起訴狀繕本送達翌
    日起至清償日止，按週年利率百分之5計算之利息(2)原告願
    供擔保請准宣告假執行。(二)備位聲明：(1)被告悠葛公司及被
    告香港PMI公司應連帶給付原告美金104,188元，及自起訴狀
    繕本送達翌日起至清償日止，按週年利率百分之5計算之利
    息。(2)原告願供擔保請准宣告假執行。
參、被告部分：
  一、被告悠葛公司則以：原告追加被告香港PMI公司暨備位聲
      明不合法。又由原告所提出之訂購單觀之，系爭買賣契約
      之出賣人為設於中國大陸天津市之訴外人天津美式家具有
      限公司（下稱天津美式公司），買受人則為香港PMI公司
      ，兩造並非系爭買買契約之當事人，原告依契約之法律關
      係請求被告悠葛公司給付貨款，要屬無據等語置辯。並聲
      明：(一)原告之訴及假執行之聲請駁回。(二)如受不利判決，
      願供擔保免為假執行。
  二、被告香港PMI公司經合法通知未到場，亦未提出書狀作何
      聲明或陳述。
肆、兩造不爭執之事實：
    被告悠葛公司就原告所提出之訂購單（即原證2）、律師函
    （即原證5、7、8）、銀行匯款水單（即原證6、11）、名片
    （即原證9）等書證形式真正不爭執。
伍、兩造爭執之焦點：
  一、原告得否追加香港PMI公司為被告？
  二、系爭買賣契約之契約當事人為何人？
陸、得心證之理由：
  一、本件原告起訴時，係請求被告悠葛公司給付貨款，嗣於訴
      訟進行中，原告追加香港PMI公司為被告，先位請求被告
      悠葛公司或香港PMI公司給付貨款，並追加備位之聲明，
      請求被告悠葛公司與香港PMI公司連帶給付貨款，故本件
      首應究明者，厥為原告所為訴之追加是否合法：
    (一)原告主張：原告原主張系爭買賣契約關係系存在原告與被
      告悠葛公司間，因被告悠葛公司始終否認其為系爭買賣契
      約之買受人，並主張被告香港PMI公司始為系爭買賣契約
      之買受人，系爭買賣契約之買受人如非被告悠葛公司即為
      香港PMI公司，因被告悠葛公司與香港PMI公司均屬PMI集
      團旗下之公司，該集團確有向原告購買系爭家具產品，所
      涉基礎事實相同，為符訴訟經濟及免原告對被告香港PMI
      公司之請求權罹於民法第127條第8款之二年時效，故追加
      被告香港PMI公司為被告，先位請求被告悠葛公司或被告
      香港PMI公司給付貨款，備位請求被告悠葛公司與被告香
      港PMI公司連帶請求給付系爭貨款，既合於民事訴訟法第
      255條第1項第2款規定，亦無使被告等浪費無益訴訟程序
      問題，應認原告所為追加當事人合法等語。
    (二)被告悠葛公司則以：原告於起訴狀繕本送達後始追加香港
      PMI公司為被告，屬訴之追加，被告悠葛公司不同意原告
      為訴之追加，且原告追加香港PMI公司為被告，先位請求
      被告悠葛公司或被告香港PMI公司給付系爭貨款，乃屬主
      觀選擇訴之合併，將致香港PMI公司是否為被告而受裁判
      之訴訟上地位不確定，影響訴訟安定，違背民事訴訟法第
      55條當事人獨立原則，且系爭買賣契約究竟存在原告與被
      告悠葛公司或香港PMI公司間，顯非同一事實，而原告所
      提備位之訴部分，連帶之債亦無合一確定之必要等語，抗
      辯原告追加香港PMI公司為被告於法不合。
    (三)經查，本件原告追加香港PMI公司為被告，先位聲明部分
      係請求被告悠葛公司或香港PMI公司給付貨款，乃請求法
      院於多數被告中擇一為有利於原告之判決，性質上屬主觀
      的選擇訴之合併（或稱選擇的共同訴訟），此種類型之訴
      訟，則法院對於何一當事人應為勝訴之判決，或對全部當
      事人為敗訴之判決，必須就各該訴訟全部審理、辯論，僅
      於裁判時，於其中一當事人有理由時，無庸就他當事人為
      裁判而已，此種訴訟類型，主要乃在解決原告對於事實判
      斷不明或適用法律能有歧見之事件，尤其在以何人為當事
      人難以判斷之情形下，例如公司之法定代理人對外為買賣
      之法律行為，其究以公司法定代理人之身分為之、抑或自
      行為之，在非要式行為，常致事實不明，如能在一訴訟程
      序解決，符合訴訟經濟之原則，且亦可避免原告分別起訴
      卻獲得歧異判決之情形，尤其在今日工商社會，常有不同
      法人不但設於同一地址、且其法定代理人相同、甚且連執
      行業務之一般人員亦相同，導致交易相對人無從辨別交易
      對象究為何人之狀況層出不窮，此種訴訟型態，於訴訟經
      濟有其實益，有予承認之必要。本件原告主張之交易事實
      行為僅有一個，系爭買賣契約之買受人非被告悠葛公司即
      為香港PMI公司，被告悠葛公司與香港PMI公司又係屬同一
      集團旗下之公司，准許原告追加香港PMI公司為被告、並
      追加備位訴訟，既符訴訟經濟，亦不甚礙被告之防禦及訴
      訟之終結，故認原告所為訴之追加應予准許，先予敘明。
  二、本件次應審究者，即為系爭買賣契約之當事人究為何人：
    (一)原告主張：系爭買賣之買賣條件均由原告與被告悠葛公司
      議定，買賣關係自係存在原告與被告悠葛公司間，訴外人
      天津美式公司乃原告於大陸所投資設立之關係企業，負責
      家具之生產製造，原告則在台灣負責接單工作，受限於政
      府法令，交易過程均是原告接單後，透過原告於第三地註
      冊登記之紙上公司下訂單予天津美式公司，天津美式公司
      於完成產品製造後，即依訂單指示將貨物直接交付予買受
      人指定之國外客戶，系爭買賣契約亦係循上開交易模式為
      之，故原告所提出之訂購單所載之「Vendor」（供應商）
      ，僅係在說明本件買賣產品之實際生產製造人為天津美式
      公司而已，仍無礙原告始為系爭買賣契約之出賣人，此由
      系爭買賣價金總價為438,375元，而被告悠葛公司曾分別
      於92年7月11日及同年月22日分別匯付300,000元及34,18
      7元至原告設華南商業銀行員林分行帳戶，且就原告委託
      律師於92年8月4日發函催告被告悠葛公司給付價金，被告
      悠葛公司92年8月11日函覆時並未就原告為本件買賣契約
      之出賣人加以否認等情自明。至被告悠葛公司雖抗辯系爭
      買賣契約之買受人為香港PMI公司，然原告就本件買賣均
      係與設於台中市○○路之被告悠葛公司進行接洽，締約後
      被告悠葛公司之負責人又多次發函確認交貨期限，92年8
      月11日函覆原告催告給付價金時亦明確自認其為本件買賣
      契約之買受人，乃為其美國客戶向原告訂購產品，而原告
      開立之商業發票亦係交予被告悠葛公司收執，抬頭即係記
      載被告悠葛公司之英文名稱「Pacific Marketing
      International」，住址亦為被告悠葛公司之地址，足見
      被告悠葛公司即為本件買賣契約之買受人無誤，縱原告提
      出之匯款水單載香港PMI公司列為匯款人，然無論係香港
      PMI 公司或被告悠葛公司，均為PMI集團之公司，此亦係
      PMI集團其資金調度問題，尚無得認香港PMI公司即為本件
      買賣契約之買受人等語。
    (二)被告悠葛公司抗辯：原告所提出之系爭買賣契約訂購單所
      載之出賣人（Vendor）與產品海運提單之出貨人（Shippe
      r）均為訴外人天津美式公司，買受人及海運提單之受託
      （受貨）人（Consignee）則記載被告香港PMI公司，且依
      原告所提出之匯款水單觀之，匯付款項者亦係香港PMI公
      司，足見系爭買賣契約當事人應為天津美式公司與被告香
      港PMI公司。至原告提出被告悠葛公司確認交貨期限之函
      文，不僅使用格式非被告悠葛公司所使用，其上經理落款
      竟係印刷字體而非簽名字體，內容亦無涉本件買賣契約，
      被告悠葛公司否認其形式與實質之真正。被告悠葛公司於
      92年8月11日發予原告之函文，係應美國客戶之需要，就
      前與原告所訂立之他筆家具買賣，請求原告就其所提供之
      家具具有瑕疵致被告受有損害善意解決而為，全然無關系
      爭買賣契約。
    (三)法院之判斷：
      (1)按當事人主張有利於己之事實者，就其事實有舉證之責
        任，民事訴訟法第277條定有明文。本件原告主張原告
        與被告悠葛公司為系爭買賣契約之當事人，自應由原告
        就此項利已之事實負舉證之責任。
      (2)原告主張系爭買賣契約之當事人為原告與被告悠葛公司
        ，首以其提出之訂購單（即原證2）為其佐證，被告悠
        葛公司就原告所提出之訂購單形式真正固不爭執，惟否
        認原告與被告悠葛公司分別為系爭契約之出賣人與買受
        人。經查，依原告所提出之訂購單所載，系爭買賣契約
        之「Vendor」（供應商）為「Tianjin Master Home
        Furniture Co.」即天津美式公司，「Consignee」（收
        貨人）之記載則則為「To Order Of Pacific Marketing
        Int`l（HK）,Ltd. 」即由香港PMI公司指定，並無任何
        顯現原告與該訂購單所示系爭買賣有關之記載，遑論原
        告係出賣人之記載。原告雖以天津美式公司係原告於大
        陸投資設立之關係企業，受限於法令，系爭買賣契約係
        原告接單後再轉下單予天津美式公司，訂購單上供應商
        之記載，僅在說明實際生產製造人而已，實際交易事宜
        均係由原告公司人員接洽云云，主張原告方為系爭買賣
        契約之出賣人。然查，原告自認天津美式公司乃原告轉
        投資在大陸設立之公司，與原告間之為關係企業之關係
        ，則縱然天津美式公司係原告持有百分之百股權之子公
        司，然原告與天津美式公司對外仍屬不同之法人，法人
        格各自獨立，原告對外所為之法律行為並不當然對天津
        美式公司發生法律效力，天津美式公司對外所為之法律
        行為亦不當然拘束原告，縱然系爭買賣契約之締約事宜
        實際上係由原告公司之人員接洽、處理，然欲使系爭買
        賣契約直接對原告發生效力，仍應以原告之名義為之，
        而原告為在台灣登記設立之公司，被告悠葛公司亦為在
        台灣登記設立之公司，香港PMI公司則為在香港註冊之
        公司，分別有原告提出之公司基本查詢、被告悠葛公司
        提出之香港法人登記證在卷可證，原告如欲與被告悠葛
        公司或香港PMI公司締定買賣契約，並無不得直接為交
        易之法令限制，反係被告悠葛公司如欲與天津美式公司
        直接為交易行為為現行法令所不許，是原告如係欲以自
        己之名義與被告悠葛公司或香港PMI公司締約，自應以
        自己名義為之，絕無反以為現行法不許為直接交易之天
        津美式公司之名義為之之理；且買賣契約之當事人為何
        人，與買賣之標的及價金同屬買賣契約最重要之事項，
        至於買賣標的物由何人製造，除買賣當事人特別重視製
        造廠商之情形，會於買賣契約條款中約明外，鮮少於買
        賣契約中加以註明，是於以書面為交易時，絕無置買賣
        契約之當事人於不顧，反註明貨品實際製造人之理，原
        告前開訂購單上供應商之記載，僅在說明實際生產製造
        人而已，實際出賣人仍為原告等語，誠不足採。基上所
        述，由原告所提出之訂購單觀之，系爭買賣契約之出賣
        人為天津美式公司、買受人則為香港PMI公司，足堪認
        定。
      (3)再原告又以出銀行匯款水單（即原證6、11）為證，主
        張被告悠葛公司曾給付系爭買賣契約之部分價款，資為
        原告與被告悠葛公司為系爭買賣契約當事人之證據。惟
        依原告所提出之匯款水單所示，其中92年7月21日、同
        年月28日（即原證6部分）之匯款單上，匯款人均為香
        港PMI公司，匯款銀行則均為設於香港之上海匯豐銀行
        ，益證被告香港PMI公司始為系爭買賣契約之買受人，
        而原告雖列名於上揭匯款水單上，然按諸交易常情，買
        受人應將價金匯入何帳戶，通常均係按出買人之指定為
        之，尤其在原告與天津美式公司係關係企業之狀況下，
        原告與天津美式公司於關係企業集團內部如何運作、如
        何為帳務分配，更非被告買受人所能置喙，是被告香港
        PMI公司縱有將系爭買賣契約匯入原告帳戶之事實，亦
        不足逕為原告即為系爭買賣契約出賣人之認定。再觀原
        告所提出匯款日期為92年1月30日之匯款單（即原證11
        ）所示，不僅匯款人亦為香港PMI公司，且比對原告所
        提出系爭買賣契約之訂購單，系爭買賣契約係約定貨款
        於出貨日14天後電匯、出貨日期則為92年5月30日，上
        揭匯款單匯款之日期遠在系爭買賣契約出貨前4個月即
        已匯付，顯與系爭買賣契約無關，從而，原告以前開匯
        款單為原告為系爭買賣契約出賣人之論據，亦難採取。
      (4)原告另以驗貨證明（即原證3）、發票（即原證4）、傳
        真函文（即原證10）及律師函（即原證5、7、8）為系
        爭買賣契約確實存在於被告悠葛公司與原告間之論據。
        經查，被告悠葛公司就原告所提出之驗貨證明、發票、
        函文均否認其真正，按私文書應由舉證人證其真正，為
        民事訴訟法第357條所明定，原告自認驗貨證明及函文
        部分均僅持有影本，並無各該文書之正本，又未提出其
        他補強證據證明該驗貨證明及函文確屬真正，原告就此
        部分之舉證已有未足，且按之驗貨證明乃交易過程至為
        重要之文件，原告如確為系爭買賣之出賣人，理應持有
        該驗貨證明正本，當無僅持有影本之理，而原告所提出
        之發票係原告片面所開立、傳真函文之內容亦無隻字片
        語提及系爭買賣，均難為系爭買賣契約之出賣人確為原
        告之認定依據。至被告悠葛公司於92年8月11日發予原
        告之律師函部分，被告悠葛公司就其形式真正固不爭執
        ，惟否認與系爭買賣契約有關，而由該函文觀之，該函
        文內容雖未直接否認與原告間有交易關係，然亦不足以
        之逕予推翻為系爭買賣契約直接書證之訂購單上所載買
        賣雙方之記載，則原告以該律師函為系爭買賣契約關係
        係存在於原告與被告悠葛公司間之論據，委不足採。
柒、綜據上述，系爭買賣契約之出賣人為訴外人天津美式公司、
    買受人則為被告香港PMI公司，洵足認定，原告與被告悠葛
    公司均非系爭買賣契約之當事人，原告既非系爭買賣契約之
    出賣人，則原告基於買賣之法律關係，先位請求被告悠葛公
    司或被告香港PMI公司給付貨款、備位請求被告悠葛公司與
    被告香港PMI公司給付貨款，即均無理由，不應准許，應予
    駁回。原告之訴既經駁回，其假執行之聲請即失所附麗，應
    併予駁回。
捌、本件事證已臻明確，兩造其餘攻擊防禦方法及舉證，經審酌
    均於判決結果無影響，爰不一一贅述，附此敘明。
玖、據上論結，原告之訴為無理由，依民事訴訟法第385條第1項
    前段、第78條，判決如主文。
中    華    民    國    94    年    9     月     2    日
                  民事第二庭    法  官  呂麗玉
上列正本係照原本作成。
如對本判決上訴，須於判決送達後20日內向本院提出上訴狀。
中　　華　　民　　國　　94　　年　　9　　月　　  9　　日
                                書記官
